【裁判字號】    89,易,2899
【裁判日期】    890831
【裁判案由】    偽造文書等
【裁判全文】
臺灣高雄地方法院刑事判決                        八十九年度易字第二八九九號
    公  訴  人  臺灣高雄地方法院檢察署檢察官
    被      告  甲○○
    被      告  乙○○
    右  一  人
    選任辯護人  侯重信
右列被告因偽造文書等案件，經檢察官提起公訴（八十八年度偵字第二六七六一號）
，本院判決如左：
    主  文
甲○○、乙○○被訴使公務員登載不實部分均無罪；被訴損害債權部分均公訴不受理
。
    理  由
壹、無罪部分：
一、公訴意旨略以：緣案外人蘇榮耀於民國八十七年六、七月間，連續持被告甲○○
    所簽發之支票向告訴人丙○○共借新台幣（下同）一百八十萬元，嗣該支票於屆
    期後經提示均不獲付款，丙○○遂向臺灣高雄地方法院聲請發支付命令，並於八
    十八年八月三十日獲准。詎被告甲○○竟與被告乙○○基於共同之犯意，於八十
    八年十月二十六日，共同將被告甲○○所有位於高雄縣鳥松鄉○○村○○路二七
    五巷三七號（起訴書誤載為高雄市○○區○○里○○路一三０號）之土地及其上
    建物通謀虛偽設定抵押權二百萬元給乙○○，並向高雄縣仁武地政事務所申請抵
    押權設定之登記，使該管地政承辦人員將上述不實事項登載於其所掌之登記簿冊
    上，足以生損害於該管地政機關對於登記事項之正確性及告訴人丙○○債權之受
    償，因認被告甲○○、乙○○共同涉犯刑法第二百十四條之使公務員登載不實罪
    嫌云云。
二、按犯罪事實應依證據認定之，無證據不得推定其犯罪事實，刑事訴訟法第一百五
    十四條定有明文。又所謂犯罪事實之證據，係指足以認定被告確有犯罪行為之積
    極證據而言，該項證據且須適合被告犯罪事實之認定，得採為斷罪資料，始足稱
    之。故認定不利於被告之事實，須依積極證據，苟積極證據不足為不利於被告之
    認定時，即應為有利於被告之認定，更不必有何有利之證據，最高法院著有六十
    九年台上字第四九一三號、三十年上字第八一六號判例闡釋甚詳。又刑法第二百
    十四條之使公務員登載不實罪，以明知為「不實之事項」，而使公務員登載於職
    務上所掌之公文書，足以生損害於公眾或他人為構成要件。是倘行為人向公務員
    所申報或聲明經公務員記載於公文書之事項，並非不實，則尚難以該罪相繩。
三、本件公訴人認被告甲○○、乙○○共同涉犯刑法第二百十四條之使公務員登載不
    實罪嫌，無非以前開起訴書所載之事實，業據告訴人丙○○指訴綦詳，並有土地
    登記簿謄本附卷可佐，參以被告甲○○自承僅欠被告乙○○一百八十萬元，竟超
    額設定抵押債權二百萬元給被告乙○○，難謂無使公務員登載不實及損害告訴人
    之債權為其論據。惟訊據被告甲○○、乙○○均堅詞否認有上開偽造文書犯行，
    被告甲○○辯稱：我在八十六年一月間曾向乙○○借一百萬元，後來又陸續借八
    十萬元，該八十萬元是分二次拿，一次拿三十萬元，另一次拿五十萬元，一共借
    一百八十萬元，因在八十六年就借了，利息均未付，連同利息就超過二百萬元了
    ，所以在八十八年設定時，才設定為二百萬元云云，被告乙○○亦辯稱：伊於八
    十六年間確實有借甲○○一百八十萬元，雖屢經催討，甲○○均以有錢即還，因
    甲○○尚有生意繼續經營，故伊不疑有他，嗣八十八年十月間，甲○○告稱其房
    屋可能保不住，伊為確保債權，乃要求其將系爭房地提供設定抵押，又因其自八
    十六年十二月借得五十萬元後，即未再支付利息，故包括利息在內才設定為二百
    萬元等語。
四、經查：
    （一）被告甲○○確於八十六年一月十日向被告乙○○借用一百萬元，被告郭美
          珍係自其設於第一銀行楠梓分行第000－00－000000號帳戶內
          電匯一百萬元至高雄區中小企業銀行澄清分行甲○○之帳戶內，此據被告
          甲○○、乙○○供述在卷，並有被告乙○○提出第一銀行匯款通知單影本
          、第一銀行活期存款存摺影本附卷可憑，核與其等供述情節相符，自堪信
          為真實。另被告甲○○又於八十六年十一月六日及同年十二月一日，以生
          意週轉為由，向被告乙○○各借款三十萬元及五十萬元，被告乙○○均自
          其設於臺灣中小企業銀行第00000000000號帳戶內提領現款交
          付等情，亦據被告甲○○、乙○○供述綦詳，並有被告乙○○提出臺灣中
          小企業銀行活期儲蓄存款存摺影本在卷為佐，雖彼二人於偵查中就上開借
          款如何交付及利息之支出等細節，供述不一（被告甲○○稱打電話給被告
          乙○○後，再到她家拿錢，一百萬元部分利息每月給一萬五千元；被告郭
          美珍則稱是被告甲○○直接到她家借錢的，一百萬元部分利息每月給一萬
          元）；然渠等就上開三次借款之時間、數額、現金給付或匯款及利息僅支
          付至八十六年十二月止，即未再繳納等主要情節，均無齟齬，且互核相符
          （詳見偵查卷第五十八頁至第五十九頁），堪認上開不一致之細節，顯因
          時間經過已久，記憶有誤所致，尚難遽而認定上開八十萬元之借款部分為
          通謀虛偽之不實供述；參以被告乙○○係經營金陽富貿易股份有限公司及
          金大有食品有限公司，從事食品進口及批發業務，有公司執照及營利事業
          登記證影本附卷可憑，與被告甲○○經營食品加工生意，本有交易往來，
          被告乙○○設於第一銀行楠梓分行及臺灣中小企業銀行之存摺結存紀錄，
          在八十六年間均常有數十萬元至二、三百萬元之存款，甚至有高達五百萬
          元之存款，此觀前揭銀行活期存款存摺及活期儲蓄存款存摺影本甚明，足
          認被告乙○○確有上開借款之資力，尤以第一筆借款一百萬元係經由銀行
          電匯，堪證本件金錢借貸往來應屬非虛。公訴人徒以被告甲○○於告訴人
          丙○○向法院聲請發支付命令後，再提供房地設定抵押權予被告乙○○，
          即指本件無債權存在，抵押權之設定係屬虛假云云，顯為臆測之詞，不足
          憑信。
    （二）被告甲○○雖僅向被告乙○○借款一百八十萬元，而設定普通抵押債權二
          百萬元予被告乙○○，此觀土地登記簿謄本記載甚明。惟被告甲○○借款
          之時間係在八十六年一月十日、同年十一月六日及同年十二月一日，據被
          告甲○○自承：八十六年一月份借錢後，二月份就開始給利息，每月給一
          萬五千元，到十二月份就沒再給利息了云云（見偵查卷第五十九頁），核
          與被告乙○○供述：（甲○○）自八十六年二月初開始給利息，一個月給
          一萬元，皆拿現金，一直給到同年十二月初就未再給了等語（見偵查卷第
          五十八頁反面），足見彼等上開借款並非無利息之約定，雖渠等就利息之
          數額供述有所出入，但縱以借款一百萬元每月利息一萬元計算，月息為百
          分之一，則借款一百八十萬元自八十六年十二月起至八十八年十月二十六
          日設定系爭抵押權為止，利息已四十一萬餘元（1,800,000元×0.01×23
       月＝414,000元），是被告等於設定系爭抵押權時，本金含利息在內顯已
          逾二百萬元債權，故渠等於八十八年十月二十六日設定普通抵押債權二百
          萬元，自難謂有何超額設定之情事。公訴人僅以被告甲○○積欠被告郭美
          珍一百八十萬元，竟設定二百萬元抵押權給被告乙○○，遽論有超額設定
          不實之情形，而未慮及雙方設定抵押權時，係就本金債權包含未付之利息
          併為抵押債權，於法並無不合之情事，自有未當。
五、綜上所述，本件被告甲○○上述抵押登記之行為既係對其財產權之自由處分而無
    不實之處，被告乙○○配合抵押債權之登記，亦難謂有何共同犯意之聯絡。揆諸
    上揭最高法院判例意旨說明，自不能遽認被告等有何使公務員登載不實之犯行，
    此外，復查無其他確切證據足資認定被告等涉有公訴意旨所指之罪行，其等犯罪
    均屬不能證明，爰均為無罪之諭知。
貳、不受理部分：
一、公訴意旨略以：案外人蘇榮耀於八十七年六、七月間，連續持被告甲○○所簽發
    之支票向告訴人丙○○共借一百八十萬元，嗣該支票於屆期後經提示均不獲付款
    ，丙○○遂向臺灣高雄地方法院聲請發支付命令，並於八十八年八月三十日獲准
。詎被告甲○○於將受強制執行之際，竟與被告乙○○基於共同意圖損害債權人
    丙○○之債權，於八十八年十月二十六日，將被告甲○○所有位於高雄縣鳥松鄉
    ○○村○○路二七五巷三七號（起訴書誤載為高雄市○○區○○里○○路一三０
    號）之土地及其上建物通謀虛偽設定抵押權二百萬元給乙○○，並向高雄縣仁武
    地政事務所申請抵押權設定之登記，致生損害於丙○○之債權，因認被告甲○○
    、乙○○共同涉犯刑法第三百五十六條損害債權罪嫌云云。
二、按告訴乃論之罪，告訴人於第一審辯論終結前，得撤回其告訴；又告訴經撤回者
    ，法院應諭知不受理之判決，刑事訴訟法第二百三十八條第一項，及第三百零三
    條第三款定有明文。本件被告甲○○、乙○○因上開損害債權案件，經檢察官提
    起公訴，認被告等係共犯刑法第三百五十六條之損害債權罪。依同法第三百五十
    七條之規定，須告訴乃論。茲據告訴人丙○○於本院審理中，聲請撤回其告訴，
    揆諸前開說明，自應為不受理之判決。
據上論斷，應依刑事訴訟法第三百零一條第一項、第三百零三條第三款，判決如主文
。
本案經檢察官李門騫到庭執行職務。
中      華      民      國    八十九    年      八月    三十一    日
                                  臺灣高雄地方法院刑事第七庭
                                      法    官 裕斗
右正本證明與原本無異。
如不服本判決，應於判決送達後十日內，向本院提出上訴狀。
                                      書 記 官 龔  能
中      華      民      國    八十九    年      八      月    三十一    日


司法院資訊處製作；財團法人民間司法改革基金會備份。
